【裁判字號】    92,上更(一),328
【裁判日期】    920630
【裁判案由】    山坡地保育利用條例
【裁判全文】
臺灣高等法院刑事判決                        九十二年度上更(一)字第三二八號
    上  訴  人
    即  被  告  乙○○
    選任辯護人  楊思勤律師
                黃教倫律師
右上訴人因山坡地保育利用條例案件，不服臺灣基隆地方法院八十八年度訴字第六六
三號，中華民國八十九年六月十五日第一審判決（起訴案號：臺灣基隆地方法院檢察
署八十八年度偵字第六六三號）提起上訴，本院判決後，經最高法院撤銷發回，本院
判決如左：
    主  文
原判決撤銷。
乙○○在公有山坡地內，擅自設置工作物，累犯，處有期徒刑伍月，如易科罰金，以
參佰元折算壹日。
    事  實
一、乙○○於民國八十四年間因違反公司法案件，經臺灣臺北地方法院判處有期徒刑
    三月確定，於八十四年八月二十八日易科罰金執行完畢。其自八十三年六月間起
    擔任基隆市○○區○○路三一六巷十三之十二號東玄宮管理委員會主任委員，因
    東玄宮原有木造廟宇老舊欲改建，竟意圖為東玄宮之不法利益，先拆除舊有木造
    廟宇後，再於八十五年七月間，在中華民國所有由財政部國有財產局管理，且經
    行政院以六十八年十一月二十一日台六十八經字第一一七○一號函核定、臺灣省
    政府以六十九年二月六日六九府農山字第一二○一六六號公告為法定山坡地範圍
    ，坐落基隆市○○區○○段五四二之三地號如附圖編號Ｂ所示之圖土地上，未經
    土地管理機關國有財產局之同意，而以信徒之捐款，僱用不知情之甲○○，重新
    搭建東玄宮，至八十六年二、三月間改建完成，面積為一九三平方公尺。嗣於八
    十七年十一月間為基隆市政府建設局人員查獲。
二、案經基隆市政府函請基隆市警察局第二分局報請臺灣基隆地方法院檢察署檢察官
    偵查起訴。
    理  由
一、訊據上訴人即被告乙○○否認有前揭犯行，辯稱：伊不知土地係何人的，是信徒
    捐款改建，伊只是主任委員，負責蓋章而已。伊身體不好，實際上伊並不負責施
    工，未僱用工人，伊無犯罪之故意云云。惟查：
（一）被告於警訊時已坦承上開廟宇係其於八十五年間負責修建（見警訊卷第一頁反
      面），於檢察官偵查中亦坦承該廟由伊主持翻修（見偵查卷第十八頁反面），
      於原審審理時仍坦承因伊為該東玄宮管理委員會之主任委員，故由伊負責與甲
      ○○簽約重建等語（見原審卷第一五三頁），核與證人即負責施工之甲○○到
      院證稱：工程契約係伊與被告所簽，伊簽約時，被告身體狀況如何，伊不清楚
      ，但並無身體不舒服之情形，僅要求伊將工程做好，伊負責綁鐵及板模工程，
      伊去時已經是平地，本件是新建工程等語相符（見本院卷第十七、十八頁），
      並有基隆市山坡地查報取締案件現場勘查紀錄表、現場照片及工程合約書在卷
      足稽（見警訊卷第五、七、八頁、原審卷第二五至二九頁），被告於本院改稱
      伊只是主任委員，負責蓋章而已，伊當時身體不好，實際上伊未僱用工人施工
      云云，尚難憑採。
（二）又坐落基隆市○○區○○段五四二之三地號土地，係中華民國所有由財政部國
      有財產局管理，且經行政院以六十八年十一月二十一日台六十八經字第一一七
      ○一號函核定、臺灣省政府以六十九年二月六日六九府農山字第一二○一六六
      號公告為法定山坡地範圍，此有臺灣省政府八十五年三月六日八五府農水字第
      一二三一四號公告、土地登記簿謄本附卷可稽（見警訊卷第十三至十五頁、原
      審卷第十頁），被告在基隆市○○區○○段五四二之三地號如附圖編號Ｂ所示
      土地上，重新搭建東玄宮之確實位置、面積，復據臺灣基隆地方法院檢察署檢
      察官會同基隆市信義地政事務所測量人員到場勘驗，有勘驗筆錄、現場照片及
      附圖即基隆市信義地政事務所土地複丈成果圖在卷足憑（見偵查卷第六至十二
      頁），被告上訴於本院後，雖翻異前供，否認東玄宮係其所改建云云，於本院
      前審並舉證人黃金河、陳賴金娥、何秋月、林春木、潘木根、劉盈為證，惟查
      上開證人於本院前審調查中到庭固均證稱舊廟宇於數十年前即存在，及改建係
      由信徒共同捐款等語，惟對於究係何人改建，則均未能證明，自均不足為有利
      於被告之認定。被告否認犯罪，自不足採信。
（三）再者，被告於原審供稱：「我想市府會同意蓋廟，故先蓋，打算事後再申請，
      案發後，我們有去申請租地，但尚未核准」等語（見原審卷第一五三頁），於
      本院審理時亦坦承：「（問：是否知道那是公有山坡地？）我不知道地是何人
      的，是信徒說要改建」等語（見本院卷第四十三頁），顯見被告於施工興建時
      ，對系爭土地並非東玄宮所有當屬知情，被告明知上情，仍未經許可，擅自在
      公有土地上興建東玄宮，自難諉稱伊無犯罪故意。
二、綜上各情，被告所辯均不足採。其擅自在前開公有山坡地設置工作物之行為，事
    證明確，犯行洵堪認定。
三、另查基隆市政府八十八年九月四日（八八）基府民治字第○八一三九三號函以：
    本案經查本府僅於該址後方，因發生嚴重坍方影響居民生命財產安全，經區公所
    建議由本府於八十四年間施作擋土牆，其餘工程與本府無涉。固足認該東玄宮後
    方之擋土牆係市政府所施作，然尚難據此而認被告前開改建廟宇之行為有阻卻違
    法事由。至擋土牆以外之其他水溝、道路、水泥地面等設施，依上開函件，及基
    隆市信義區公所八十九年九月二十七日八九基信經字第七九七八號函均稱未補助
    興建。且東玄宮廟宇外之其他周邊設施，究係何人興建或補助，亦核與被告前開
    行為罪責之成立與否無關，自無深究之必要。而本案事證明確，被告於本院前審
    聲請訊問證人方水金，經核並無傳訊之必要，附此敘明。
四、被告行為後，山坡地保育利用條例業經總統於八十七年一月七日修正公布，並於
    同年月九日起生效，其中第三十四條第一項規定：「違反第十條規定者，處六月
    以上五年以下有期徒刑，得併科新臺幣六十萬元以下之罰金。」與被告行為時之
    同條例第三十四條第一項規定：「在公有或他人山坡地內，擅自墾殖或設置工作
    物者，處六月以上五年以下有期徒刑，得併科三萬元以下罰金。」相比較結果，
    以修正前之規定有利於被告，自應適用舊法。核被告於八十五年七月至八十六年
    二、三月間擅自在上開公有山坡地建造東玄宮廟宇設置工作物之行為，係犯修正
    前山坡地保育利用條例第三十四條第一項之罪，公訴人依修正後之山坡地保育利
    用條例第三十四條第一項提起公訴，自有未洽，起訴法條應予變更。又上開罪名
    係以山坡地之利用使用為目的，當然包括竊佔之罪責，為竊佔罪之特別規定，屬
    法規競合，故不另論以屬普通規定之刑法竊佔罪。被告僱用不知情之甲○○，興
    建廟宇為上開犯行，為間接正犯。又被告前於八十四年四月間因違反公司法案件
    ，經臺灣臺北地方法院判處有期徒刑三月確定，於八十四年八月二十八日易科罰
    金執行完畢，有臺灣基隆地方法院檢察署刑案資料查註紀錄表及本院被告全國前
    案紀錄表在卷可稽，其受有期徒刑之刑執行完畢後，五年以內再犯有期徒刑以上
    之本罪，為累犯，依法加重其刑。而被告係東玄宮管理委員會之主任委員，僅因
    信徒要求，而出面改建，致觸重典，其本人復一無所得（主任委員一職已任滿易
    人），非為私利，且僅係拆除舊廟改建，並非另外新占土地興建，情重法輕，情
    堪憫恕，爰依刑法第五十九條減輕其刑，並依法先加後減之。
五、原判決對被告論罪科刑，固非無見。惟查：（一）本件被告僅有累犯之一種刑之
    加重情形，原判決卻予「遞加重其刑」，即有未合。（二）上開廟宇並非被告所
    有，原判決對上開廟宇宣告沒收，亦有違誤。被告上訴否認犯罪，固無足採，惟
    原判決既有可議之處，自應由本院撤銷改判。又被告行為後，刑法業於民國九十
    年一月十日修正，並自同年月十二日起生效，原刑法第四十一條「犯最重本刑為
    三年以下有期徒刑以下之刑之罪，而受六月以下有期徒刑或拘役之宣告，因身體
    、教育、職業或家庭之關係，執行顯有困難者，得以一元以上三元以下折算一日
    ，易科罰金」，已修正為「犯最重本刑為五年以下有期徒刑以下之刑之罪，而受
    六個月以下有期徒刑或拘役之宣告，因身體、教育、職業、家庭之關係或其他正
    當事由，執行顯有困難者，得以一元以上三元以下折算一日，易科罰金。但確因
    不執行所宣告之刑，難收矯正之效，或難以維持法秩序者，不在此限。併合處罰
    之數罪，均有前項情形，其應執行之刑逾六月者，亦同」，經比較新舊法，以新
    法有利於被告，依刑法第二條第一項本文之規定，自應依修正後刑法處斷。爰審
    酌被告犯罪之動機、手段、目的，擅自使用山坡地所造成之危害及犯罪後之態度
    等一切情狀，量處如主文第二項所示之刑，並諭知易科罰金之折算標準。至坐落
    基隆市○○區○○段五四二之三地號如附圖編號Ｂ所示土地上被告擅自設置之工
    作物東玄宮，係信徒捐款給東玄宮所改建，改建之東玄宮並非被告所有，被告亦
    已非該宮主任委員，自不得依修正前山坡地保育利用條例第三十四條第三項宣告
    沒收（該項並非規定「不問是否被告所有均沒收之」，解釋上，仍須被告所有，
    始得宣告沒收）。至該廟宇屬違章建築，是否應予執行拆除，乃行政機關之權責
    ，併說明之。
據上論斷，應依刑事訴訟法第三百六十九條第一項前段、第三百六十四條、第二百九
十九條第一項前段、第三百條，修正前山坡地保育利用條例第三十四條第一項，刑法
第十一條前段、第二條第一項前段、但書、第四十七條、第五十九條、第四十一條第
一項前段，罰金罰鍰提高標準條例第二條，判決如主文。
本案經檢察官張秋雲到庭執行職務。
中      華      民      國    九十二    年      六      月     三十     日
                              臺灣高等法院刑事第四庭
                                  審判長法  官  蔡  永  昌
                                        法  官  李  英  豪
                                        法  官  徐  昌  錦
右正本證明與原本無異。
如不服本判決，應於收受送達後十日內向本院提出上訴書狀，其未敘述上訴之理由者
並得於提起上訴後十日內向本院補提理由書（均須按他造當事人之人數附繕本）。
                                        書記官  吳  金  來
中      華      民      國    九十二    年      七      月      二      日
附錄：本案論罪科刑法條全文
修正前山坡地保育利用條例第三十四條第一項：
在公有或他人山坡地內，擅自墾殖或設置工作物者，處六月以上五年以下有期徒刑，
得併科三萬元以下罰金。


司法院資訊處製作；財團法人民間司法改革基金會備份。
